臺灣板橋地方法院民事判決　九十年度訴字第一二六二號
　　原　　　告　甲○○
　　被　　　告　乙○○
　　被　　　告　丙○○
　　　　　　　　丁○○
　　　　　　　　宋漪絨
右當事人間請求履行契約等事件，本院判決如左：
    主      文
被告乙○○應給付原告新臺幣壹拾貳萬陸仟元。
原告其餘之訴駁回。
訴訟費用由被告乙○○負擔十分之一，餘由原告負擔。
本判決第一項於原告以新臺幣肆萬伍仟元為被告乙○○供擔保後，得假執行；但被告
乙○○如於假執行程序實施前，以新臺幣壹拾貳萬陸仟元為原告預供擔保，得免為假
執行。
原告其餘假執行之聲請駁回。
    事      實
甲、原告方面：
一、聲明：
    (一)先位聲明：
      (1)被告丙○○應自如附表一所示編號２之房屋遷出，由被告乙○○將房屋交付
        予原告，被告丁○○應自如附表一所示編號３之房屋遷出，由被告乙○○將
        房屋交付予原告。被告乙○○應自如附表一所示編號１房屋遷出並將房屋交
        付予原告。
      (2)被告乙○○應給付原告新臺幣（下同）七十五萬三千元，及自民國九十年七
        月三日起至遷讓房屋之日止，按月給付原告四萬三千五百元。
      (3)陳明願供擔保請准宣告假執行。
    (二)備位聲明：
      (1)被告乙○○應自如附表一編號１房屋遷出並將房屋交付予原告。
      (2)被告乙○○應給付原告七十五萬三千元，及自九十年七月三日起至交付附表
        一所示編號１之房屋之日止，按月給付原告七千五百元，暨自九十一年二月
        二十七日更正訴之聲明狀之翌日起至後開第三項請求權讓與之日止，按月給
        付原告三萬六千元。
      (3)被告乙○○應將如附表二所示租金給付請求權及租賃物返還請求權讓與原告
        ，由被告丙○○、丁○○逕將如附表二所示之租金按月給付原告，並於如附
        表二所示之房屋租賃期滿或終止時，各與被告乙○○共同將如附表二所示之
        房屋交付予原告。
      (4)陳明願供擔保請准宣告假執行。
二、陳述：
    (一)原告與被告乙○○原係夫妻，惟於婚姻關係存續中，被告乙○○即與大陸女子
      賀永琴通姦，並以偽造文書之方式，由訴外人彭有忠與賀永琴結婚，讓賀永琴
      申請進入臺灣，嗣被告乙○○之通姦犯行經鈞院刑事庭判決認定在案。
    (二)嗣兩造於八十八年十一月三日協議離婚，依離婚協議書特約條件第四條約定，
      坐落臺北縣板橋市○○路○段文和巷五十五號之土地及其上未經保存登記建物
      之所有權仍歸被告萬鵬所有，惟辦理離婚登記後，原告仍有居住權，並可繼續
      居住至政府改建為止，原告始有義務無條件搬出，另文和巷五十五號旁之三間
      店面中第一間及第二間店面由原告出租或使用，以做為原告及長子之生活費用
      。
    (三)詎料被告乙○○自八十九年一月三日起拒將第一、二間店面每月租金三萬六千
      元交付予原告，並於八十九年四月十六日未經原告同意，趁原告外出之際，擅
      自將板橋市○○路文和巷五十五號房屋之門鎖更換，不讓原告進入，經原告報
      警處理，被告仍不開門，原告不得已只有在外賃屋而居。被告未合法終止兩造
      間之契約，原告亦不同意被告終止兩造間之契約，被告自應交付系爭房屋予原
      告使用。被告雖稱店面租金係供作原告及兩造長子之生活費及撫育費，且兩造
      長子確由被告撫育中，惟原告已另聲請法院酌定子女監護權。原告亦否認被告
      曾支出修繕費用。
    (四)先位聲明部分：依原告及被告乙○○之離婚協議書約定，被告乙○○自有交付
      臺北縣板橋市○○路○段文和巷五十五號房屋予原告之義務，且此項義務係屬
      被告乙○○給付原告贍養費之替代給付，被告乙○○自負有給付義務，並不得
      以被告單方面之意思表示即終止給付，被告抗辯此為使用借貸契約，得任意終
      止給付，顯有未合。而被告乙○○目前將系爭房屋第一間、第二間店面分別出
      租予被告丙○○、丁○○，原告自得請求被告丙○○、丁○○自系爭店面遷出
      ，並請求被告乙○○交付系爭二間店面；又被告乙○○未履行前開離婚協議書
      ，原告自得請求債務不履行之損害賠償，爰請求被告給付前開第一間、第二間
      店面自八十九年一月至九十年六月底止之十八個月租金六十四萬八千元，及原
      告在外賃屋而居之租金每月七千五百元，原告已給付十五萬五千元，共計七十
      五萬三千元，暨自九十年七月三日起按月給付原告第一間、第二間店面之租金
      三萬六千元暨賃屋租金七千五百元，共計四萬三千五百元。
    (五)備位聲明：若鈞院審理結果認承租人即被告丙○○、丁○○二人為善意，則被
      告乙○○依離婚協議書之約定，亦應將對被告丙○○、丁○○二人之租金給付
      請求權及租賃物返還請求權讓與原告，爰依履行契約、債務不履行損害賠償及
      民法第一百七十七條第二項請求被告乙○○將不法無因管理之所得讓與原告。
    (六)原告原起訴係依據兩造間離婚協議書第四條約定為請求之基礎，且被告乙○○
      係於起訴後將系爭房屋店面部分出租予被告丙○○、丁○○，故原告追加被告
      丙○○、丁○○自屬請求之基礎事實同一，且本件亦因被告乙○○係於訴訟繫
      屬後出租，亦有情事變更且不甚礙被告之防禦及訴訟之終結，原告自得為訴之
      變更追加。
三、證據：提出本院八十七年度訴字第四五二號刑事判決影本一件、離婚協議書影本
    一件、臺北縣警察局板橋分局大觀派出所工作紀錄簿影本一件、房屋租賃契約書
    影本一件、匯款條影本十一件、照片二十三幀、戶籍謄本影本一件、剪報影本一
    件；另聲請：(一)本院至現場勘驗並囑託地政機關測量；(二)鑑定系爭房屋之價值。
乙、被告方面：
壹、被告乙○○部分：
一、聲明：原告之訴及假執行之聲請均駁回，如受不利判決，願供擔保請准免為假執
    行。
二、陳述：
    (一)被告不同意原告於九十一年二月二十七日訴之變更及追加。
    (二)依兩造離婚協議書第四條約定，坐落臺北縣板橋市○○路○段文和巷五十五號
      土地及其上建物，其所有權仍屬被告乙○○所有，原告僅有後方住處之居住權
      即第一、第二間店面之使用權，兩造間應成立使用借貸關係。
    (三)原告雖有上開住處及店面之居住權及使用權，但原告未經被告同意，趁被告出
      國之時擅自將客廳出租予第三人做為加工廠使用，致被告回國後發現家中客廳
      已出租第三人而無法使用，嚴重影響被告居家生活，原告已違反民法第四百六
      十七條之規定，未經貸與人同意而允許第三人使用借用物。又原告使用借貸物
      未盡善良管理人之注意義務，任令系爭房屋破舊不堪、漏水腐蝕地板，卻未修
      繕，更破壞被告居住房間之門鎖，入內竊取證件、金子、現金等財物，復於被
      告前往大陸期間擅自收取被告之退稅金一萬元，嗣後拒不返還，已違反民法第
      四百六十八條借用人應以善良管理人之注意義務保管借用物之規定，被告無奈
      之下始於八十九年四月十六日依民法第四百七十二條第二款、第三款之規定，
      終止兩造間之使用借貸關係，因原告拒不離去，被告遂請警員到場協調處理，
      被告乙○○既已當場要求原告離開系爭房屋，並拒絕再提供系爭房屋予原告使
      用，自有終止兩造間使用借貸關係之意思。又即令鈞院認被告請求原告離去之
      真意並無終止兩造間使用借貸契約之意思，惟經警協調後，原告請求被告同意
      其進入系爭房屋收拾衣物後離去，亦已與被告合意解除系爭房屋之使用借貸關
      係，即令原告未同意合意解除使用借貸關係，兩造間之使用借貸契約既經被告
      合法終止，原告之訴自屬無據。縱認被告於八十九年四月十六日尚未依法終止
      或與原告合意終止系爭房屋之使用借貸契約，惟原告使用及保管系爭房屋既未
      盡善良管理人之注意義務，被告自得依民法第四百七十二條規定，自九十一年
      四月十日答辯狀送達原告之翌日起，終止與原告間就系爭房屋之使用借貸契約
      。
    (四)退萬步言，即使認原告得請求系爭第一間、第二間店面之租金，然依離婚協議
      書之約定，此租金乃係撫育長子之生活費用，惟兩造長子於兩造離婚時約定由
      被告監護，離婚後亦由被告負擔生活費及教育費，原告請求之租金亦應扣除長
      子撫育費始為合理。
    (五)況原告並非系爭房屋之所有權人，且依兩造約定僅有居住權，居住係特定之使
      用方式，只得請求進入，不得請求給付租金。又離婚協議書僅約定被告同意原
      告使用二間店面，乃原告竟請求被告賠償三間店面之租金，自與兩造間之約定
      不合，顯屬無理。再者，依離婚協議書第四條約定之真意，該相當於二間店面
      之租金係作為兩造長子萬駿及原告之生活費用，從而原告亦僅對該等費用之一
      半享有請求權，所餘另一半生活費用則應由萬駿自行請求之，而兩造離婚後既
      由被告任萬駿之監護人，原告自亦不得代萬駿請求被告給付生活費。
    (六)再者，被告在使用借貸期間因原告未盡善良管理人之注意義務，致房屋毀損幾
      至不堪使用之程度，嗣由被告支出修繕費用共計五十四萬八千元，依民法第四
      百六十九條前段規定，借用物之通常保管費用應由借用人負擔，亦應由原告償
      還予被告，被告亦得主張行使抵銷權，故原告請求被告給付租金自屬無據。
三、證據：提出郭萬理證明書影本一件、估價單影本五件、楊自漢證明書影本一件、
    租賃契約影本二件；另聲請訊問證人楊自漢、郭萬里。
貳、被告丙○○、丁○○部分：
一、聲明：原告之訴及假執行之聲請均駁回；如受不利判決，陳明願供擔保請准免為
    假執行。
二、陳述：
    (一)原告起訴請求被告乙○○將系爭房屋遷讓交還原告使用，其請求之依據係兩造
      間之離婚協議書之債之關係，惟嗣後原告追加請求被告丙○○及丁○○遷出系
      爭房屋，乃係基於物權之關係，兩者並無基礎事實同一之關係，又本件並無情
      事變更情形，況鈞院已多次通知證人作證完畢，被告丙○○及丁○○與本件顯
      無關連，原告所為訴之追加及變更，確有礙被告之防禦及訴訟之終結。
    (二)原告對系爭房屋並無任何物權或準物權之權利，原告自不得以其與被告乙○○
      間之債之關係，請求被告丙○○及丁○○自系爭房屋遷出。又被告丙○○、丁○○與本件並無關連，原告之請求亦屬無據。
丙、本院依職權訊問臺北縣警察局板橋分局大觀派出所警員李祥義。
    理      由
一、本件原告起訴請求被告乙○○應將坐落臺北縣板橋市○○路○段文和巷五十五號
    如附表一編號１至３所示房屋遷讓返還予原告，並給付七十五萬三千元及自九十
    年七月三日起至遷讓前開房屋之日止，按月給付原告四萬三千五百元，其請求之
    依據為離婚協議書之約定及債務不履行損害賠償請求權。嗣原告於九十一年二月
    二十七日追加被告丙○○、丁○○，聲明亦變更為：(一)先位聲明：(1)被告丙○○
    應自如附表一所示編號２之房屋遷出，由被告乙○○將房屋交付予原告，被告丁○○應自如附表一所示編號３之房屋遷出，由被告乙○○將房屋交付予原告。被
    告乙○○應自如附表一所示編號１房屋遷出並將房屋交付予原告；(2)被告乙○○
    應給付原告新臺幣（下同）七十五萬三千元，及自民國九十年七月三日起至遷讓
    房屋之日止，按月給付原告四萬三千五百元。(二)備位聲明：(1)被告乙○○應自如
    附表一編號１房屋遷出並將房屋交付予原告；(2)被告乙○○應給付原告七十五萬
    三千元，及自九十年七月三日起至交付附表一所示編號１之房屋之日止，按月給
    付原告七千五百元，暨自九十一年二月二十七日更正訴之聲明狀之翌日起至後開
    第三項請求權讓與之日止，按月給付原告三萬六千元；(3)被告乙○○應將如附表
    二所示租金給付請求權及租賃物返還請求權讓與原告，由被告丙○○、丁○○逕
    將如附表二所示之租金按月給付原告，並於如附表二所示之房屋租賃期滿或終止
    時，各與被告乙○○共同將如附表二所示之房屋交付予原告，其請求之依據先位
    聲明第一項係請求履行契約、第二項係請求債務不履行之損害賠償，備位聲明第
    一項係請求履行契約，第二項係債務不履行之損害賠償，第三項係依民法第一百
    七十七條第二項。核原告所為之訴之變更、追加，均係因其與被告乙○○間因履
    行離婚協議書有關交付如附表一所示系爭房屋暨該房屋使用、租賃所生之法律關
    係，自屬基礎事實同一，故原告追加被告丙○○、丁○○及變更聲明如前所示，
    應屬合法，合先敘明。
二、本件原告起訴先位聲明請求被告應遷出並交付如附表一所示之房屋，並依債務不
    履行之法律關係請求被告乙○○損害賠償，備位聲明則係請求被告乙○○自如附
    表一編號１房屋遷出，並給付債務不履行之損害賠償，另依債務不履行之損害賠
    償請求被告乙○○讓與對被告丙○○、丁○○之租金給付請求權及租賃物返還請
    求權等語，其先、備位聲明中既均係請求遷讓房屋附帶請求債務不履行之損害賠
    償，其附帶請求損害賠償部分依民事訴訟費用法第五條第二項之規定，不併算其
    價額，又原告先位聲明請求被告遷讓及交付如附表一編號１、２、３所示之房屋
    ，另備位聲明請求被告乙○○交付如附表一編號１之房屋，依民事訴訟費用法第
    六條之規定，其訴訟標的價額自應以其中價額最高者定之，即以如附表一編號１
    、２、３所示房屋之總價額定之。經本院囑託協和不動產鑑定股份有限公司鑑定
    結果，本件房屋總價額為七十一萬六千三百五十一元，有該公司九十一年三月二
    十六日九一法字第○○五二號函暨鑑定報告書各一件附卷可憑，故本件訴訟標的
    價額應為七十一萬六千三百五十一元。
三、原告起訴主張其與被告乙○○原為夫妻，於八十八年十一月三日協議離婚，依離
    婚協議書特約條件第四條約定，被告乙○○所有坐落臺北縣板橋市○○路○段文
    和巷五十五號未經保存登記之房屋，其中如附表一編號１所示即附圖Ｄ、Ｅ部分
    原告仍有居住權，並可繼續居住至政府改建時為止，另如附表一編號２、３所示
    之店面及如附圖Ａ、Ｂ、Ｃ部分則由原告出租或使用，以做為原告及兩造長子萬
    駿之生活費用。詎被告乙○○自八十九年一月起拒將如附表一編號２、３所示之
    店面租金三萬六千元交付予原告，並於八十九年四月十六日趁原告外出將如附表
    一編號１所示之房屋門鎖更換，不讓原告進入，並將系爭如附表一編號２、３之
    店面出租予被告丙○○及丁○○，原告先位請求被告履行離婚協議書之約定及債
    務不履行之損害賠償，爰聲明：(一)被告丙○○、丁○○應分別自如附表一所示編
    號２、３之房屋遷出，由被告乙○○將房屋交付予原告；(二)被告乙○○應給付如
    附表一編號２、３之房屋自八十九年一月起至九十年六月份止之租金每月三萬六
    千元及原告自八十九年四月十六日起至九十年六月份止向在外另行賃屋之租金每
    月七千五百元，共計七十五萬三千元，及自九十年七月三日起至交還房屋之日止
    之，按月給付原告四萬三千五百元。備位請求被告履行離婚協議書之約定、債務
    不履行之損害賠償及依民法第一百七十七條第二項之規定，聲明：(一)被告乙○○
    應自如附表一編號１房屋遷出並將房屋交付予原告；(二)被告乙○○應給付原告七
    十五萬三千元及自九十年七月三十起至交付如附表一編號１房屋之日止，按月給
    付原告七千五百元，暨自九十一年二月二十七日更正訴之聲明狀翌日起至後開地
    單項請求權讓與之日止，按月給付原告三萬六千元；(三)被告乙○○應將如附表二
    所示租金給付請求權及租賃物返還請求權讓與原告，由被告丙○○、丁○○逕將
    如附表二所示之租金按月給付原告，並於如附表二所示之房屋租賃期滿或終止時
    ，各與被告乙○○共同將如附表二所示之房屋交付予原告。
四、被告乙○○固自認與原告之離婚協議書第四條約定，其所有如附表一所示之未經
    保存登記建物中，編號１由原告享有居住權，編號２、３則由原告享有出租權及
    使用權，惟以兩造間就系爭建物應成立使用借貸契約，原告未經伊同意，於伊出
    國期間將家中客廳出租予第三人使用，且未盡善良管理人之注意義務，任令系爭
    房屋破舊不堪，漏水腐蝕地板未予修繕，更破壞被告房間之門鎖，入內竊取證件
    、金子、現金等財物，復於被告前往大陸期間擅自收取被告之退稅金一萬元，嗣
    後拒不返還，已違反民第第四百六十七條、第四百六十八條之規定，被告始於八
    十九年四月十六日依民法第四百七十二條第二款、第三款之規定，終止兩造間之
    使用借貸關係，並請求原告離去，且原告當日經員警協調後亦同意離去，自有與
    被告合意終止使用借貸契約之意，被告復於九十一年四月十日答辯狀送達原告之
    翌日起，終止與原告間之使用借貸契約，又原告得收取如附表一編號２、３所示
    之店面租金，作為原告及兩造長子之生活費用，惟兩造長子於兩造離婚時約定由
    被告監護，復由被告負擔生活費及教育費，原告請求之租金亦應扣除長子撫育費
    ，況依兩造約定，原告僅得使用系爭房屋，亦不得請求給付租金，被告因原告未
    盡善良管理人之注意義務，致出支修繕費用共計五十四萬八千元，被告亦得主張
    抵銷權，原告之訴自屬無據等語，資為抗辯。
五、被告丙○○、丁○○則以原告對系爭房屋並無任何物權或準物權之權利，自不得
    以其與被告乙○○間債之關係，請求伊等自系爭房屋遷出等語資為抗辯。
六、原告主張其與被告乙○○原係夫妻，嗣於八十八年十一月三日協議離婚，兩造於
    離婚協議書特約條件第四條約定被告乙○○所有如附表一編號１之未經保存登記
    建物原告仍有居住權，並可繼續居住至政府改建時為止，另如附表一編號２、３
    所示之店面由原告出租或使用，以做為原告及長子之生活費用，嗣被告乙○○自
    八十九一月三日起未將如附表一編號２、３所示之店面每月租金三萬六千元交付
    予原告，並於八十九年四月十六日將系爭如附表一編號１所示之房屋門鎖更換，
    不讓原告進入，嗣經警協調處理後，原告進屋取出物品後離去，並在外賃屋而居
    ，每月租金七千五百元，另被告乙○○將如附表一編號２、３所示之房屋分別出
    租予被告丙○○、丁○○，租金每月共三萬六千元之事實，業據原告提出離婚協
    議書影本一件、臺北縣警察局板橋分局大管派出所工作紀錄簿影本一件、租賃契
    約書影本一件、被告提出之租賃契約影本二件為證，並為被告所不爭執，自堪採
    信為真實。
七、按稱使用借貸者，謂當事人一方以物交付他方，而約定他方於無償使用後返還其
    物之契約，民法第四百六十四條定有明文。又夫妻兩願離婚者，固得約定一方應
    向他方給付贍養費，惟約定以離婚之一方得無償使用他方所有之房屋，作為他方
    給付贍養費之方法，就該無償使用房屋之約定，仍應成立使用借貸契約，其權利
    義務關係悉依使用借貸契約之規定定之，如有貸與人得終止使用借貸契約情事發
    生時，貸與人仍得終止該無償之使用借貸契約，至借用人是否得依其他法律規定
    ，請求貸與人另行給付贍養費，則屬另一法律問題，與原無償之使用借貸契約無
    涉。茍若夫妻離婚時約定一方無償提供房屋供他方使用，以為履行贍養費契約之
    方式，於借用之一方發生得終止該無償使用借貸契約時，猶因該無償使用借貸契
    約係作為履行贍養費契約之方式，致貸與人永久無法終止，顯非法理之平。
八、原告主張其與被告乙○○於八十八年十一月三日協議離婚，依離婚協議書特約條
    件第四條約定，系爭如附表一編號１所示之房屋原告仍有居住權，可繼續居住至
    政府改建為止，另如附表一編號２、３所示之房屋原告則有使用及出租權，業據
    原告提出離婚協議書影本一件為證，並為被告所自認無訛，故兩造間就系爭如附
    表編號一所示之房屋應成立使用借貸契約，應堪認定。原告雖主張兩造間就系爭
    房屋之無償使用契約係屬離婚後之贍養費契約，僅係以無償使用房屋作為被告支
    付贍養費之方式等語，惟查兩造既係約定原告得無償使用系爭房屋，依民法第四
    百六十四條之規定，即係就系爭如附表一所示之房屋成立使用借貸契約，被告是
    否得終止兩造間之使用借貸契約，揆諸前開說明，應依使用借貸契約之法律關係
    定之，原告主張兩造約定原告就系爭如附表一編號１至３所示之房屋有居住權及
    使用出租權，其契約性質上為贍養費契約，被告不得任意終止等語，尚無足採。
九、次查被告乙○○抗辯原告於其出國期間，未經其同意，允許第三人使用系爭如附
    表一編號１所示房屋之客廳供作加工廠之用，又被告乙○○因原告未盡善良管理
    人之注意義務，因而支付系爭房屋漏水之修繕費用，並有偷竊情事等語。其中被
    告乙○○抗辯原告有竊盜情事一節，迄未據被告舉證以實其說，被告乙○○主張
    以此即得終止兩造間使用借貸契約，尚屬無據。另被告乙○○抗辯原告未盡善良
    管理人注意義務致系爭房屋漏水部分，經查原告於兩造離婚後，固得無償居住並
    使用於如附表一編號１所示之房屋，惟查被告亦同時居住於系爭房屋之一樓房間
    內，且客廳係供兩造共同使用，兩造亦經由一樓共用大門出入系爭如附表一編號
    １所示之房屋，業據原告陳明在卷（見本院九十年七月二十七日言詞辯論筆錄第
    二頁第十二行、九十一年二月二十七日言詞辯論筆錄第五頁第七行），並為被告
    所不爭執，故兩造於兩願離婚後既均居住系爭房屋中，當非僅原告始負有保管義
    務，被告乙○○為系爭房屋之所有權人，自亦負有保管房屋之義務。又查受被告
    乙○○委託修繕系爭房屋之證人郭萬理亦證稱伊修繕時系爭房屋二樓有漏水，一
    樓無漏水情形，另房屋旁之車庫亦有漏水情形，由伊換掉石棉瓦，改裝烤漆板，
    二樓漏水係因整個房屋都是舊房子，且漏水應該不是很久，因為地板沒有爛掉（
    見本院九十一年四月十日言詞辯論筆錄第三頁至第四頁），足證漏水確係因系爭
    房屋老舊所致，尚難認係因原告未盡善良管理人之注意義務始致漏水，故被告乙○○以原告未盡善良管理人之注意義務保管借用物，主張依民法第四百六十七條
    、第四百七十二條第三款之規定，終止使用借貸契約，洵屬無據。
十、惟按借用人非經貸與人之同意，不得允許第三人使用借用物，借用人未經貸與人
    同意，允許第三人使用借用物者，貸與人得終止契約，民法第四百六十七條第二
    項、第四百七十二條第三款分別定有明文。經查被告乙○○主張原告於其出國期
    間，未經其同意將系爭房屋出租予第三人作為加工廠使用等語，業據證人楊自漢
    於本院審理時證稱伊於八十九年四月十六日至被告乙○○家中拜訪，原告帶二位
    警員及一位向原告承租系爭房屋之一位男子，要求被告開門，被告不願開門，僵
    持很久始開門，：：：經警員為兩造排解後，原告拿了東西才出來，：：：當天
    原告帶來的男子係向原告承租一樓客廳及一樓臥室，該男子是原告帶去要求被告
    乙○○要與該男子訂租賃契約，要讓該男子居住（見本院九十一年二月二十七日
    言詞辯論筆錄第三頁），復核八十九年四月十六日到場處理原告與被告乙○○間
    房屋使用糾紛之員警即證人李祥義證稱：兩造間當時已經離婚，原告暫時找不到
    住處，還住在系爭房屋，原告還有把房屋租給他人使用，不知是何人講的，但當
    天向原告租房屋的人也有在，當天印象中不止兩造在，還有別人也在，至於原告
    租給別人做加工廠的物品有無擺在現場沒有印象，伊不記得當時是哪一造講的房
    屋有租給別人，伊印象中房子是被告的，原告沒有經過被告同意，伊有向原告稱
    房屋不是其所有，其無權利租予他人，最後原告亦同意先將東西搬離，被告當天
    有要求原告離開，但是是要求原告及其承租人離開抑或僅要求原告離開伊無印象
    ，原告當時是否已經將房屋交予承租人使用伊不清楚，但印象中的確有承租人存
    在，但有無住進去伊不知道，承租人存在係伊在現場聽兩造所言，但是哪一造所
    言，伊不清楚，只是印象中確實有承租人存在，當天尚有其他人在場，至於在場
    人是否就是承租人伊不確定（見本九十一年四月十日言詞辯論筆錄第五頁至第六
    頁），足證原告確實未經被告乙○○之同意，將系爭如附表一編號１房屋出租予
    他人，應堪認定。故被告乙○○自得依民法第四百六十七條第二項、第四百七十
    二條第二款之規定，終止兩造間就系爭如附表一編號１所示房屋之使用借貸契約
    。另查系爭如附表一編號２、３所示之店面，雖與前開附表一編號１所示之房屋
    有不同之出入口，惟查系爭如附表一編號１、２、３所示之房屋之主結構體均屬
    同一，且如附表一編號１如附圖所示Ｄ部分即住家二樓部分更坐落在如附表一編
    號２、３所示店面之上方，與附表一編號２、３所示之房屋自屬有不可分離之關
    係，且原告既未經被告乙○○之同意而任意出租其中附表一編號１房屋中如附圖
    所示Ｄ部分客廳予第三人，自難期原告仍以善良管理人之注意義務保管維持其餘
    如附表一編號２、３部分之借用物，故原告與被告乙○○間就如附表一編號１、
    ２、３所示房屋之使用借貸契約間應具有不可分離之契約聯立關係，被告乙○○
    於終止如附表一編號１所示房屋之使用借貸契約時，自得一併終止如附表一編號
    ２、３所示店面之使用借貸契約。又被告乙○○於八十九年四月十六日雖係趁原
    告外出時請證人郭萬理將門鎖更換，致原告無法進入，惟嗣經證人李祥義到場協
    調後，被告乙○○已當場以原告未經其同意將系爭如附表一編號１所示房屋Ｄ部
    分之客廳出租予第三人為由，要求原告離去，其真意自在終止兩造間就系爭如附
    表一編號１、２、３所示房屋之使用借貸契約，故被告乙○○主張其與原告間之
    使用借貸契約已於八十九年四月十六日經其合法終止等情，洵屬有據。
十一、第查被告乙○○雖於八十九年四月十六日合法終止其與原告間就系爭如附表一
      編號１至３所示房屋之使用借貸契約，惟查依兩造間離婚協議出特約條件第四
      條約定，如附表一編號２、３所示之店面原告享有出租及使用權，故原告於被
      告乙○○合法終止使用借貸契約前，自有收取租金之權利。原告主張被告乙○○自八十九年一月起，至終止使用借貸契約時止，收取系爭如附表一編號２、
      ３所示店面之租金每月三萬六千元後，並未依約交付租金予原告，其依據債務
      不履行之法律關係，請求損害賠償，洵屬有據，故被告乙○○應給付八十九年
      一月起至八十九年四月十六日終止契約時止，共計三個半月之租金即十二萬六
      千元予原告。至被告乙○○抗辯坐落臺北縣板橋市○○路文和巷之店面共四間
      ，依兩造離婚協議書約定原告僅得收取其中二間店面之租金，其請求被告乙○○給付三間店面租金為無理由一節，經查坐落臺北縣板橋市○○路文和巷之店
      面共四間，依序為早餐店、美容室、裁縫店及小吃店，業據本院至現場勘驗時
      勘驗屬實，並制有勘驗筆錄一件附卷可憑，又其中早餐店之面積為五十四點八
      六平方公尺，較美容室之十二點一○平方公尺、裁縫店十二點一○平方公尺，
      其面積大出甚多，且被告乙○○係將其中之早餐店出租予被告丙○○，將美容
      室及裁縫店出租予被告丁○○，亦有被告乙○○提出之租賃契約影本二件附卷
      足稽，另依兩造離婚協議書特約條件第四條之記載，該文和巷五十五號之店面
      共有三間，其中第一、二間由原告使用及出租，第三間由被告乙○○使用及出
      租等情，足證原告主張被告乙○○係將其中第二間店面隔成二半，出租予被告
      丁○○，系爭文和巷五十五號房屋始成為四間店面，故原告與被告乙○○確實
      約定系爭文和巷五十五號房屋如附表一編號２、３所示之三間店面均由原告使
      用出租，應堪採信為真實。被告乙○○抗辯原告僅得使用出租如附表一編號２
      、３所示如附圖中Ａ、Ｂ之店面，尚無足採。
十二、至原告先位聲明請求被告丙○○、丁○○分別自如附表一編號２、３所示房屋
      遷出，及備位聲明請求被告丙○○、丁○○應將如附表二所示之租金按月給付
      予原告，並於如附表二所示之房屋租賃期滿或終止時，將如附表一編號２、３
      所示之房屋交付予原告部分：經查原告與被告丙○○、丁○○間並無任何債權
      債務關係，原告就系爭如附表一編號２、３所示之房屋亦無所有權或其他任何
      物權，自不得請求被告丙○○、丁○○自如附表一編號２、３所示之房屋遷出
      ，或請求被告丙○○、丁○○將系爭如附表一編號２、３所示房屋之租金按月
      給付予原告，另於租賃期滿或終止時，將如附表一編號２、３所示之房屋交付
      予原告，均屬無據。原告主張於承租人即被告丙○○、丁○○為善意時，請求
      聲明如備位聲明所示等語，惟查原告得否請求被告丙○○、丁○○遷出並交付
      房屋、租金，要與被告丙○○、丁○○是否善意無涉，原告主張經核與法尚有
      未合。
十三、另原告備位聲明主張被告乙○○將系爭如附表一編號２、３所示房屋出租予被
      告丙○○、丁○○，亦屬不法無因管理，原告得依民法第一百七十七條第二項
      之規定，請求被告乙○○依離婚協議書之約定，將對被告丙○○、丁○○之租
      金給付請求權及租賃物返還請求權讓與原告部分：經查依兩造離婚協議書之約
      定，被告乙○○僅有容忍原告使用出租如附表一編號２、３所示店面之義務，
      並無讓與對被告丙○○、丁○○租金給付請求權及租賃物返還請求權予原告之
      義務，原告僅得依債務不履行之法律關係請求被告乙○○賠償於合法終止使用
      借貸契約前之租金損害，逾此部分之請求，自屬無據。矧被告乙○○係出租其
      所有之房屋予承租人，亦無為原告管理事務之意思，故原告主張依民法第一百
      七十七條第二項不法無因管理之規定，主張其得享有被告乙○○管理其自己事
      務所生之利益等語，亦無理由。
十四、綜上所述，原告既未經被告乙○○同意，將附表一編號１房屋中如附圖Ｄ所示
      之客廳部分出租予第三人，並經被告乙○○於八十九年四月十六日合法終止使
      用借貸契約，故原告依債務不履行之損害賠償，先位聲明請求被告乙○○給付
      八十九年一月至四月十六日止共計三個半月之租金十二萬六千元為有理由，應
      予准許；另先位聲明請求被告乙○○、丙○○、丁○○應分別自如附表一編號
      １、２、３之房屋遷出，由被告乙○○將如附表一編號１至３所示房屋交付予
      原告及六十二萬七千元暨自九十年七月三日起至遷讓房屋之日止，按月給付四
      萬三千五百元，暨備位聲明請求之請求，洵屬無據；應予駁回。
十五、因本案論證已臻明確，兩造其餘主張、陳述及所提之證據暨攻擊防禦方法，均
      與本案判斷結果無影響，毋庸再予一一審酌，附此敘明。
十六、兩造分別陳明願供擔保，聲請宣告假執行及免為假執行，經核原告勝訴部分，
      於法尚無不合，爰分別酌定相當之擔保金額准許之；至原告其餘假執行之聲請
      ，原告該部分之訴既經駁回，其假執行之聲請亦失所附麗，應併予駁回。
十七、結論：原告之訴為一部有理由，一部無理由，依民事訴訟法第七十九條但書、
      第三百九十條第二項、第三百九十二條，判決如主文。
中　　　華　　　民　　　國　　九十一　　年　　　五　　　月　　二十二　　日
                                臺灣板橋地方法院民事第一庭
~B法　　　官　周舒雁
右為正本係照原本作成
如對本判決上訴，須於判決送達後廿日內向本院提出上訴狀
中　　　華　　　民　　　國　　九十一　　年　　　五　　　月　　二十四　　日
~B法院書記官　曹秋冬
~F0
~T40
┌──────────────────────────────────────────────────────┐
│附表一：                                                                                                    │
├──┬─────┬─────────────────────┬───────────────────────┤
│編號│占　有　人│房　　　屋　　　門　　　牌　　　號　　　碼│位　　　置　　　面　　　積（平　方　公　尺）  │
├──┼─────┼─────────────────────┼───────────────────────┤
│ １ │乙○○    │臺北縣板橋市○○路○段文和巷五十五號      │如附圖所示Ｄ、Ｅ部分，面積一○○‧二二平方公尺│
├──┼─────┼─────────────────────┼───────────────────────┤
│ ２ │丙○○    │同右                                      │如附圖所示Ａ部分，面積五四‧八六平方公尺      │
├──┼─────┼─────────────────────┼───────────────────────┤
│ ３ │丁○○    │同右                                      │如附圖所示Ｂ、Ｃ部分，面積二二‧三一平方公尺  │
└──┴─────┴─────────────────────┴───────────────────────┘
┌──────────────────────────────────────────────────────┐
│附表二：                                                                                                    │
├──┬─────┬───────────────────┬─────────┬───────────────┤
│編號│承　租　人│租賃房屋門牌號碼位置及面積（平方公尺）│每月租金（新臺幣）│租　　　賃　　　期　　　間　　│
├──┼─────┼───────────────────┼─────────┼───────────────┤
│ １ │丙○○    │臺北縣板橋市○○路○段文和巷五十五號如│壹萬陸仟元        │九十年十一月十日至九十一年十月│
│    │          │附圖所示Ａ部分，面積五四‧八六平方公尺│                  │三十一日                      │
├──┼─────┼───────────────────┼─────────┼───────────────┤
│ ２ │丁○○    │臺北縣板橋市○○路○段文和巷五十五號如│壹萬元            │九十年十二月五日至九十一年十二│
│    │          │附圖所示Ｂ、Ｃ部分，面積二二‧三一平方│                  │月四日                        │
│    │          │公尺                                  │                  │                              │
└──┴─────┴───────────────────┴─────────┴───────────────┘
